【裁判字號】    97,行專訴,22
【裁判日期】    971120
【裁判案由】    新型專利舉發
【裁判全文】
智慧財產法院行政判決
                                    97年度行專訴字第22號
                                 民國97年11月6日辯論終結
原      告  許志淞      
訴訟代理人  江明志律師
被      告  經濟部智慧財產局
代  表  人  王美花（局長）
訴訟代理人  洪魁升      
參  加  人  伍銘實業有限公司
代  表  人  黃材山      
上列當事人間因新型專利舉發事件，原告不服經濟部於中華民國
97 年5月28日所為之經訴字第09706107550 號訴願決定，提起行
政訴訟，並經本院裁定命參加人獨立參加本件被告之訴訟。本院
判決如下：
    主  文
原告之訴駁回。
訴訟費用由原告負擔。
    事  實
一、事實概要：原告前於民國87年5 月15日以「活動式防煙垂壁
    之組合結構」向被告申請新型專利（以下簡稱系爭專利），
    經被告編為第87207553號審查，准予專利，並於公告期滿後
    ，發給新型第150254號專利證書。嗣參加人伍銘實業有限公
    司以原告違反核准時專利法第97條、第98條第1 項第1 款、
    第2 款、第2 項及第105 條準用第27條規定，不符新型專利
    要件，對之提起舉發。案經被告審查，被告乃於96年11月22
    日以（96）智專三(三)06020 字第09620652080 號專利舉發審
    定書為「舉發成立，應撤銷專利權」之處分。原告不服，提
    起訴願，經訴願決定駁回，原告猶未甘服，遂向本院提起行
    政訴訟。本院因認本件訴訟之結果，參加人之權利或法律上
    利益將受損害，乃依行政訴訟法第42條第1 項規定，依職權
    裁定命參加人獨立參加本件被告之訴訟。
二、兩造聲明：
  (一)原告未於言詞辯論期日到場，依其起訴狀所載之聲明如下：
  1.原處分及訴願決定均撤銷。
  2.訴訟費用由被告負擔。
  (二)被告聲明：
  1.駁回原告之訴。
  2.訴訟費用由原告負擔。
  (三)參加人聲明：
  1.駁回原告之訴。
  2.訴訟費用由原告負擔。
三、兩造之爭點：
  (一)原告主張之理由：
  1.依臺北高等行政法院96年度訴字第3982號判決、最高行政法
    院71年度判字第608 號、78年度判字第516 號及68年度判字
    第499 號判決意旨「新型重在型之創新，雖其所用之原理相
    同，作用目的相同，惟其構造設計上有所不同，仍不失其為
    新型；比較兩新型專利是否同一，應就其目的、形狀、構造
    、功效等整體觀察，若一不同，即非同一；新型專利應用之
    手段，在原理上縱非全新，乃習知技術，但如在空間型態上
    係屬創新，並較原物品在形狀、構造或裝置上能增進某部之
    特殊功效時，即應認為合於新型專利要件。」，可知新型專
    利在構造、裝置之設計上有所差異，其原理縱使非為全新，
    但可在技術之空間型態上創新，並增進實用之功效，仍可符
    合新型專利要件，應可申請取得新型專利。
  2.經濟部於97年5 月28日所為之經訴字第09706107550 號訴願
    決定，以本件舉發案引證三之防煙垂壁產品，係訴外人巧風
    實業有限公司（以下簡稱巧風公司）所產製並經其銷售後，
    而於86年安裝於訴外人艾克爾國際科技公司（原名「上寶半
    導體科技股份有限公司」，以下簡稱艾克爾公司）之廠房內
    ，該產品本身已有公開使用之事實，與訴外人艾克爾公司之
    廠房是否屬不特定第三人可隨意進出無涉；且被告於96 年6
    月1 日辦理現場勘驗時，原告當時並未加以爭執，足堪認定
    防煙垂壁於系爭專利申請即於87年5 月15日前，已有公開使
    用之事實，亦足認定訴外人艾克爾公司之廠房所安裝之防煙
    垂壁應屬公開使用為由，駁回原告之訴願。惟防煙垂壁並非
    經常使用之裝置、設備，其結構亦非外露型式，是防煙垂壁
    內部之作動結構、連動構造是否於安裝後即屬於公開使用，
    尚有疑議。
  3.另據臺北高等行政法院95年度訴字第1875號判決所載「現場
    錄影帶，係屬訴訟程序之紀錄，該訴訟程序過程僅有權限調
    查證據之法官、訴訟當事人及其律師在場，該錄影帶內容均
    係在個別工廠內所拍攝，並不為一般不特定之公眾所得共見
    共聞，自不能將另案訴訟程序法院勘驗程序有關技術之呈現
    或相關陳述，認定為係屬專利法所稱『公開使用』之範圍。
    」可知，現場勘驗係係訴訟程序過程之一，其相關陳述僅為
    當時程序之記錄。又況，訴外人艾克爾公司之廠房並非屬開
    放空間，且廠房內並非可供不特定第三人任意進入，則廠房
    內所安裝之防煙垂壁是否達到公開使用及供不特定第三人看
    見其結構或裝置之範圍，尚有疑議。再者，訴外人艾克爾公
    司從安裝開始並未對外開放，亦未公開給予不特定第三人任
    意參觀，且完全隱藏在壁板內部，其使用係在特殊狀況下始
    會進行，而防煙垂壁係十餘年前安裝，是否損壞、替換、更
    新仍係訴外人艾克爾公司之內部私人行為，不為公開使用之
    範圍。
  4.訴外人艾克爾公司之防煙垂壁係安裝於建築物內部空間之頂
    部及天花板位置，安裝後為關閉狀態，其結構、裝置或配備
    均隱藏於壁板內部無法觀看，且因其位於高處及裝潢結構之
    阻擋，自難得知防煙垂壁真正及完整之結構或裝置，自無法
    證明防煙垂壁係已公開使用之情形。又況，防煙垂壁於火災
    或濃煙散佈時始會開啟，亦有安裝後而未曾使用之情形，而
    防煙垂壁開啟之結構、動作、方法或步驟，不特定第三人並
    非得以看見。而訴外人艾克爾公司所安裝之防煙垂壁，於安
    裝後並無使用之記錄，且該防煙垂壁之結構自安裝後即未對
    外開放或公開給予不特定第三人任意參觀，倘於此期間經過
    十餘年後始進行現場勘驗，其勘驗結果自無法保證與十年前
    安裝防煙垂壁之情形相同。換言之，不得以防煙垂壁安裝十
    年後對其現場勘驗之結果，作為認定十年前安裝防煙垂壁時
    是否有已公開使用之事實，且亦無法作為證明被舉發案是否
    違反上開專利法之規定。詎被告以對訴外人艾克爾公司安裝
    防煙垂壁十年後所進行現場勘驗之結果，遽認定其十餘年前
    所安裝之防煙垂壁為已公開使用之情形，其認定顯有重大瑕
    疵。
  5.綜上所述，系爭專利係完全符合核准時之專利法規定，並未
    違反專利法第97條、第98條第1 項第1 款、第2 款、第2 項
    及第105 條準用第27條規定。原處分及訴願決定均有違誤，
    懇請鈞院鑑察，賜判如訴之聲明，以維原告合法權益。
  (二)被告主張之理由：
  1.原告以依專利法第97條、第98條第1 項第1 款及第2 項規定
    及臺北高等行政法院96年度訴字第3982號判決意旨，主張新
    型專利在構造、裝置之設計上有所差異，其原理縱非為全新
    ，但可在技術之空間型態上創新，並增進實用之功效，仍符
    合新型專利之要件，原告自得申請並取得新型專利。惟原告
    並未就系爭專利之結構與舉發所提出之引證有何不同作具體
    說明。況據本件舉發理由所提出之引證、補呈證據與理由書
    ，並配合現場勘驗訴外人艾克爾公司之防煙垂壁後，已揭露
    系爭專利之固定板、活動板及氣壓棒，其固定板包括軸部框
    體、外框框體、二側板、固定板與固定座，活動板包括活動
    框、固定框、側框、縱橫向加強肋與固定座，而系爭專利之
    轉軸部卡滑於固定座體的ㄈ型軸槽內，以產生氣密效果等主
    要技術，故可知系爭專利為熟習該項技術者運用先前技術所
    能輕易完成，且未能增進功效，是系爭專利不具進步性，難
    謂符合新型專利之要件。
  2.原告另援引臺北高等行政法院95年度訴字第1875號判決意旨
    ，主張現場勘驗訴外人艾克爾公司之防煙垂壁，從安裝開始
    並未對外開放，亦未公開給予不特定第三人任意參觀，且完
    全隱藏在壁板內部，其使用係在特殊狀況下始會進行，而防
    煙垂壁係十餘年前安裝，是否損壞、替換、更新仍係訴外人
    艾克爾公司之內部私人行為，不為公開使用之範圍。惟於現
    場勘驗訴外人艾克爾公司之防煙垂壁時，依本件舉發案之引
    證三之「圖號F-35」之原圖所示防煙垂壁之配置設計圖及細
    部圖（86.1.4），並配合訴外人巧風公司相關產品之發票及
    買賣紀錄，可證明訴外人艾克爾公司之防煙垂壁於86年已安
    裝，且該防煙垂壁係為訴外人巧風公司之產品，而原告亦未
    就上開防煙垂壁產品係於86年安裝完成之事實加以爭執，足
    見引證三之防煙垂壁產品於系爭專利申請即於87年5 月15日
    前，已有公開使用之事實。
  3.至原告援引臺北高等行政法院95年度訴字第1875號判決，主
    張「現場錄影帶，係屬訴訟程序之紀錄，該訴訟程序過程僅
    有權限調查證據之法官、訴訟當事人及其律師在場，該錄影
    帶內容均係在個別工廠內所拍攝，並不為一般不特定之公眾
    所得共見共聞，自不能將另案訴訟程序法院勘驗程序有關技
    術之呈現或相關陳述，認定為係屬專利法所稱『公開使用』
    之範圍。」，然上開案件之案情不同於本件舉發案，自不能
    比附援引其判決意旨。況且，被告於96年6 月1 日辦理現場
    勘驗時，原告亦在場，原告就上開防煙垂壁是否經維修或更
    換過一事，並未提出對其有利之質疑，足勘認定原告對該防
    煙垂壁於86年安裝完成後未置換零件等情事並不否認，是原
    告之主張，應不足採。
  4.綜上所述，被告之原處分並無違法，敬請駁回原告之訴。
  (三)參加人主張之理由：參加人分五等分至現場組裝該防煙垂壁
    之結構，由組裝之過程及斷面可知系爭專利乃業界之習知技
    術。
    理  由
一、本件原告經合法通知，未於言詞辯論期日到場，核無行政訴
    訟法第218 條準用民事訴訟法第386 條所列各款情形，爰依
    被告之聲請，由其一造辯論而為判決。
二、按凡對物品之形狀、構造或裝置之創作或改良，而可供產業
    上利用者，得依法申請取得新型專利，固為系爭專利核准時
    專利法第97條暨第98條第1 項前段所明定。惟其新型如「係
    運用申請前既有之技術或知識，而為熟習該項技術者所能輕
    易完成且未能增進功效時」，仍不得依法申請取得新型專利
    ，復為同法第98條第2 項所明定。
三、本件係原告前於87年5 月15日以「活動式防煙垂壁之組合結
    構」向被告申請系爭新型專利，經被告編為第87207553號審
    查，准予專利，並於公告期滿後，發給新型第150254號專利
    證書。嗣參加人以原告違反核准時專利法第97條、第98 條
    第1 項第1 款、第2 款、第2 項及第105 條準用第27條規定
    ，不符新型專利要件，對之提起舉發。案經被告審查，被告
    乃於96年11月22日以（96）智專三(三)06020 字第0962065208
    0 號專利舉發審定書為「舉發成立，應撤銷專利權」之處分
    。原告不服，提起訴願，經訴願決定駁回，原告猶未甘服，
    遂向本院提起行政訴訟，並為如事實欄所載之主張。是本件
    應審究者厥為系爭專利有無違反核准時專利法第98條第2項
    之規定？
四、本院判斷如下：
  (一)查八十三年版之專利法第98條第2 項明定新型係運用申請前
    既有之技術或知識，而為熟習該項技術者所能輕易完成且未
    能增進功效時，雖無前項所列情事，仍不得依專利法申請取
    得新型專利。而依經濟部智慧財產局所制定之專利審查基準
    對於「既有之技術」解釋為申請日之前，已見於國內外刊物
    或已公開使用之技術、知識。又申請前已見於刊物或已公開
    使用者，不得依本法申請取得新型專利，同法條第1 項第1
    款亦定有明文。依經濟部智慧財產局所制定之專利審查基準
    對「已公開使用」者之解釋，乃認為指由於公開使用致發明
    之技術內容成為公知狀態，或處於不特定人得以使用該發明
    之狀態者而言。審查所謂「公開」時，得參考下列條件：1.
    公眾經由參觀工廠或展示，致可察知物之性質狀態、構造、
    裝置或製程者，即屬公開。2.以販賣為目的，而其物已成為
    不特定人得為交易標的之階段（程度）時，即屬公開，並不
    以事實上已有交易行為為必要，因此公開標售應視同公開。
    公開使用應以不特定人得知其使用之狀態為必要，如已置於
    不特定人得知之狀態而為使用，即不問事實上是否已知其使
    用之狀態，即屬公開使用。但若其使用非為不特定人得知其
    使用之狀態者，則不能謂為公開使用。例如：內部藏有發明
    技術之新製品，縱使在不特定人面前運轉，如不特定人僅能
    觀察其外觀或僅有預約訂購，並無從得知其發明技術之詳情
    ，則難謂為已公開使用。因此使用與販賣間之公開有些不同
    。因販賣而公開，僅須其物已成為不特定人得為交易標的之
    階段（程度），即為公開，並不需將該物解體而得知其結構
    後，才被認為公開。本件系爭專利依其創作說明，主要內容
    乃主張系爭專利係由固定座體及活動座體所組成，其中該固
    定座體之ㄇ型板鉚合固定於軸部框體及外側框體之定位槽中
    ，再以四連接片將二側版與軸部框體、外側框體之接合處鉚
    合固定，而ㄇ型板底側與軸部框體、外側框體之靠合部間定
    位有三固定板，並於三固定板上各固定有一固定座，且於其
    上各固定鉚合有一氣壓棒，而氣壓棒另側端為固定於活動座
    體內縱向固定板之固定座上方，再利用軸部框體之中空軸槽
    處滑入定位有一轉軸框體之轉軸部於其內，而轉軸另側的兩
    定位槽分別置入又三縱向固定板及一石膏板，而二者間並固
    定有二橫向固定板，在利用二側框板及一封閉框體之各定位
    槽將其封邊定位，以此組成一種具氣密且定位之活動式防煙
    垂壁之組合結構者。而本件被告就本件舉發理由所提出之引
    證、補呈證據與理由書，於配合現場勘驗訴外人艾克爾公司
    之防煙垂壁後，認為引證三即安裝於訴外人艾克爾公司之防
    煙垂壁已揭露系爭專利之固定板、活動板及氣壓棒，其固定
    板包括軸部框體、外框框體、二側板、固定板與固定座，活
    動板包括活動框、固定框、側框、縱橫向加強肋與固定座，
    而系爭專利之轉軸部卡滑於固定座體的ㄈ型軸槽內，以產生
    氣密效果等主要技術，可知系爭專利為熟習該項技術者運用
    先前技術所能輕易完成，且未能增進功效，是系爭專利不具
    進步性，難謂符合新型專利之要件。
  (二)本件原告並不否認引證三之防煙垂壁產品，係訴外人巧風公
    司所產製並經其銷售後，於86年安裝於訴外人艾克爾公司之
    廠房內，且該防煙垂壁結構已經揭示系爭專利之技術特徵一
    節亦並不爭執，惟爭執證據三防煙垂壁之安裝並非不特定多
    數人得以窺見其結構，亦未公開予不特定第三人任意參觀，
    於安裝後完全隱匿於壁板內部，且因該防煙垂壁並非經常使
    用之裝置、設備，其結構亦非外露型式，而艾克爾公司所安
    裝之防煙垂壁，於安裝後並無使用之記錄，於經過十餘年後
    始進行現場勘驗，其勘驗結果無法保證與十年前安裝防煙垂
    壁之情形相同，自不得以防煙垂壁安裝十年後對其現場勘驗
    之結果，作為認定十年前安裝防煙垂壁時是否有已公開使用
    之事實，是引證三防煙垂壁內部之作動結構、連動構造於安
    裝後並不屬於公開使用，不應認為有公開之事實存在云云。
    惟依上揭所謂「公開使用」之說明，所謂「公開使用」者，
    應不限於對不特定大眾為公開之行為，凡該技術處於公眾有
    可能接觸並能獲知該技術之實質內容狀態者，均屬之，依上
    開標準，對於實施該項技術之人員公開者，更屬於公開使用
    行為，自不待言。換言之，即使僅對具有系爭專利所屬相關
    技術知識或相同技術領域之人，而未對一般民眾公開，仍屬
    公開使用系爭專利之行為，不因未對一般民眾公開系爭專利
    ，即可認為未曾公開使用。本件引證三安裝於訴外人艾克爾
    公司之防煙垂壁結構，固然其安裝位置不易為一般民眾窺視
    ，且因艾克爾公司並未允許不特定人隨意進出瀏覽而未曾對
    一般民眾公開，然系爭防煙垂壁結構並非包覆外殼之機器設
    備，諸如電視機、冷氣機或電冰箱之類，而係透過將不同零
    件、機組分段結合之方式完成之排煙結構，此有參加人於本
    院審理期日提出之「防煙垂壁安裝順序」照片在卷可稽，是
    安裝人員於安裝過程中，對於系爭防煙垂壁使用之零件以及
    其操作原理、結構設計等細節，自已知之甚詳，此一安裝過
    程，即屬公開使用行為，縱然訴外人艾克爾公司之防煙垂壁
    結構於安裝後，從未使用，自外觀不易窺見，從未開放供人
    參觀，亦難謂其未有公開使用之情形，是原告上開所述，自
    不足採。
五、綜上所述，系爭專利不具進步性，原告所述，核不足採。被
    告以系爭專利有違核准時專利法第98條第2 項規定，所為本
    件「舉發成立，應撤銷專利權」之處分，依法自無不合。訴
    願決定予以維持，亦無違誤。原告徒執前詞，訴請撤銷原處
    分及訴願決定，為無理由，應予駁回。
六、本件事證已明，兩造其餘主張或答辯，已與本院判決結果無
    影響，爰毋庸一一論列，併此敘明。
據上論結，原告之訴為無理由，依行政訴訟法第218 條、民事訴
訟法第385 條第1 項前段、行政訴訟法第98條第1 項前段，判決
如主文。
中    華    民    國    97    年    11    月    20    日
                  智慧財產法院第一庭
                              審判長法  官  李得灶
                                    法  官  林欣蓉
                                    法  官  汪漢卿
以上正本係照原本作成。
如不服本判決，應於送達後20日內向本院提出上訴狀並表明上訴
理由，如於本判決宣示後送達前提起上訴者，應於判決送達後20
日內補提上訴理由書（須按他造人數附繕本）。
中    華    民    國    97    年    11    月    20    日
                                    書記官  蕭筆花

司法院資訊處製作；財團法人民間司法改革基金會備份。
